臺灣新竹地方法院民事判決  
110年度訴字第413號
原      告  宋佳芳  
訴訟代理人  林子翔律師
被      告  宋豐吉  
訴訟代理人  宋錦祥  
上列當事人間返還土地等事件，本院於民國111年1月27日言詞辯
論終結，判決如下：
    主  文
原告先位之訴及假執行之聲請均駁回。
被告承租原告所有坐落新竹縣○○鄉○○段○○○段○○○○○○地號土地如
附圖所示編號A、B、C、D、E、F（面積共二九一平方公尺），應
自民國一一一年一月一日起，調整租金為每年稻谷壹仟玖佰台斤
（得折合現值）。
原告其餘備位之訴駁回。
訴訟費用由被告負擔二分之一，餘由原告負擔。
    事實及理由
壹、程序事項
一、按「不變更訴訟標的，而補充或更正事實上或法律上之陳述
    者，非為訴之變更或追加。」民事訴訟法第256條定有明文
    。
㈠、原告起訴時原聲明為：
　　先位聲明：⑴被告應將新竹縣○○鄉○○段○○○段000000地號土地
    （下稱系爭土地）返還與原告。⑵訴訟費用由被告負擔。⑶願
    供擔保，請准宣告假執行。
　　備位聲明：⑴被告承租原告所有之系爭土地（面積637平方公
    尺）之土地租金，自民國111年1月1日起調整為每年按當年
    度申報地價年息10%計算。⑵訴訟費用由被告負擔。
㈡、嗣因應現場履勘及土地測量結果，變更聲明為：
　　先位聲明：⑴被告應自系爭土地上如附圖所示編號A（面積12
    9平方公尺）之房舍遷出後，並將所占用如附圖所示編號A、
    B、C、D、E、F部分（面積共291平方公尺）騰空返還予原告
    。⑵訴訟費用由被告負擔。⑶願供擔保，請准宣告假執行。
　　備位聲明：⑴被告所承租原告所有系爭土地（面積共291平方
    公尺）之租金，應自111年1月1日起，調整為每年88,464元
    。⑵訴訟費用由被告負擔。
㈢、上開變更並不變更訴訟標的，而係補充及更正事實上之陳述
    ，應予准許。　　
貳、實體事項
一、原告起訴主張：
㈠、原告（72年出生）於79年6月22日因繼承被繼承人宋龍順（為
    原告養父）之遺產而為系爭土地之所有權人，年幼時於79年
    12月31日由監護人即生父宋火興代理原告與被告訂立「土地
    租用契約書」（下稱系爭租約），租用範圍即如附圖（新竹
    縣竹東地政事務所複丈日期110年8月26日複丈成果圖）所示
    位置A、B、C、D、E、F部分（面積共291平方公尺，下稱承
    租範圍土地），每年租金為稻谷100台斤（得折合現值），
    於每年租約開始一個月內給付，否則視同被告主動解除契約
    ，不得異議。本租約自完成簽約時生效，被告全家遷徒時，
    即終止租約，地上物被告未處理部分歸原告所有，此有系爭
    租約可證（卷第17-18頁）。
㈡、被告於110年度未依時限（每年1月份）給付原告租金，竟遲
    至110年2月4日突然將租金交付原告6歲稚子（無行為能力人
    ），違反系爭租約，故系爭租約已因可歸責於被告遲誤給付
    租金事由而解除。雖被告於110年2月後提存租金1,300元，
    仍已無權繼續占有使用承租範圍土地，應騰空返還予原告。
    爰依民法第199條、第455條、第767條規定，請求被告騰空
    返還承租範圍土地，如程序事項變更後先位聲明。
㈢、又者，系爭租約未記載租賃期限，應屬未定期限之租約，原
    告依民法第450條第2項本文規定，得隨時終止契約。原告業
    於110年3月4日、110年6月17日先後寄發律師函通知被告終
    止系爭租約之旨（卷第19-20、135-141頁），律師函已合法
    送達，應生終止系爭租約之效力。爰依民法第455條之規定
    請求被告騰空返還承租範圍土地，如程序事項變更後先位聲
    明。
㈣、若法院認系爭租約並未解除或終止，仍屬有效，則兩造簽訂
    系爭租約迄今已超過30年，立約時地價與現在地價相距甚遠
    ，若仍以100台斤稻谷為租金並不合時宜，爰依民法第442條
    請求調整租金為年租金88,464元【計算式：110年3月公告現
    值每平方公尺3,800元X291平方公尺X年息8%=88,464元】，
    如程序事項變更後備位聲明。
二、被告則答辯以：　
㈠、兩造訂立系爭租約後，每年均由原告生父宋火興立據收取租
    金，長期相安無事（卷第61-117頁收據）。109年11月份原
    告生父宋火興病逝後，原告未曾向被告收取或催收租金，故
    被告於110年元月份期限內26、28、30日及2月3日9時至10時
    間，共4次登門，原告雖有人在家中但無人應門，被告給付
    租金未果。110年2月4日被告再度前往原告住家，發現原告
    之子在庭園玩耍，即請原告之子代為轉知（叫媽媽出來），
    原告探頭查看但不理會，被告始將租金及收據交由原告之子
    代收轉交原告。數週後，原告未簽還收據又避不見面，被告
    乃於110年2月23日以新竹民主路郵局第13號存證信函催促原
    告儘快開立收據，原告非但不理，反於110年2月24日以竹南
    科學園郵局第11號存證信函退還租金。被告為維護權益，乃
    於110年3月12日在本院提存所辦理租金1,300元之提存（110
    年度存字第329號）（卷第119-131頁）。可見被告並未遲付
    租金，實係原告故意拒不受領，且原告已實際收受其子轉交
    之租金，不因事後以存證信函退還租金而有影響。況原告主
    張被告遲付之租額未達2年，原告亦未定期催告，故原告主
    張終止租約、請求被告騰空返還承租範圍土地，為無理由。
㈡、民法第442條規定「租賃物為不動產者，因其價值之昇降，當
    事人得聲請法院增減其租金。但其租賃定有期限者，不在此
    限。」然本件並非未訂期限之租約，而係定有期限。依系爭
    租約第2條第8款約定「本契約自完成簽約時生效，甲方全家
    遷徒時，即終止契約關係，地上物甲方未處理部分歸屬乙方
    所有。」即為租賃期限。退步言，縱認本件為未訂期限之租
    約，然系爭租約第2條第7款「每年租用費用為稻谷100台斤
    （得折合現值）」已預料以日後穀價之波動作為租金昇降之
    調整。又者，依證人宋豐源證述：系爭土地是父親與兄弟們
    共同拿錢出來買的，就是共享土地，只是登記在長兄宋龍順
    名下，原告繼承後，我們兄弟在一起討論，怕以後會有問題
    ，就乾脆請被告給原告每年100斤稻谷的錢，去貼繳地價稅
    ，但要給被告住到他不想住為止等語（卷第250-252頁），
    可見此稻谷100台斤實非被告使用土地之對價（租金），而
    是補貼原告地價稅之性質，故原告依民法第442條請求調整
    租金，亦無理由。
㈢、答辯聲明：⑴原告先位、備位之訴均駁回。⑵訴訟費用由原告
    負擔。⑶如受不利益判決，願供擔保，請准宣告免為假執行
    。
三、本院之判斷：
㈠、原告起訴主張第㈠點所示情事，為被告所不爭執，並有原告提
    出之系爭租約、土地登記第一類謄本、本院依職權調取之土
    地異動索引、電子處理前（手抄本）登記簿謄本、及附圖在
    卷可稽（卷第17-18、179、211-223頁），應堪信為真正。
㈡、至於原告主張：被告未於110年1月份給付租金，視同被告主
    動解除契約；原告已合法通知終止租約；應調整租金自每年
    稻谷100台斤至每年88,464元等情，則為被告所否認，並以
    前詞置辯。是以，本件爭點厥為：兩造間系爭租約是否已合
    法解除或終止？若未解除或終止，則原告請求調高租金是否
    有理由？經查：
  ⒈按「依契約之性質或當事人之意思表示，非於一定時期為給
    付不能達其契約之目的，而契約當事人之一方不按照時期給
    付者，他方當事人得不為前條之催告，解除其契約。」「債
    權人對於已提出之給付，拒絕受領或不能受領者，自提出時
    起，負遲延責任。」民法第255條、第234條分有明文。系爭
    租約第2條第7款約定「每年租用費用為稻谷100台斤（得折
    合現值），於每年租約開始一個月內給付，否則視同甲方（
    即被告）主動解除契約，不得異議。」可知被告給付租金為
    定期行為，應於每年1月份為之。然：
　⑴原告主張被告遲於110年2月4日始將租金交給原告未滿7歲之
    幼子轉交，被告則辯稱其於110年1月份期限內之26日、28日
    、30日，及2月3日，共4次登門，原告家中有人但無人應門
    ，被告給付租金未果。
　⑵本院觀諸被告所提81年至109年之29紙收據，絕大多數收據均
    明載被告係於當年度1月份交付租金，少數即96年、97年、9
    8年係於2月初交付租金，另僅有104年係於3月7日交付租金
    （卷第91-95、107頁），原告從未曾為反對或解除系爭租約
    之意思表示，爾後依舊於105年、106年、107年、108年、10
    9年之1月份如常收取租金，可見被告於每年1月份交付租金
    為常態，況原告亦不認為偶有遲於2月或3月交付租金有何「
    非於一定時期為給付不能達其契約之目的」之事情。被告於
    長達30年之租賃期間，僅4次稍有遲延，可見本次110年度，
    若非1月份無法順利交租，被告亦不致於不得已於2月4日將
    租金交付原告未滿7歲之兒子轉交，也不會積極於2月23日寄
    發存證信函催促原告開立收據、復於3月12日在本院提存所
    提存租金。
　⑶綜上情事，被告辯稱其於110年1月份已3度登門付租未果，較
    為可信，本件實乃原告對於被告已提出之給付，拒絕受領或
    不能受領，原告應自負受領遲延責任，無契約解除權。
　⒉按土地法第103條規定「租用建築房屋之基地，非因左列情形
    之一，出租人不得收回。一、契約年限屆滿時。二、承租人
    以基地供違反法令之使用時。三、承租人轉租基地於他人時
    。四、承租人積欠租金額，除以擔保現金抵償外，達二年以
    上時。五、承租人違反租賃契約時。」此係民法第450條之
    特別規定。查證人宋豐源具結證述：被告要結婚時本來要到
    外面找地建房子，因為原本全家住的房子（舊門牌新城村19
    -1號）住不下了，是爸爸宋榮生作主，爸爸說後面還有一塊
    地（承租範圍土地），就住在後面就好了，被告的房子是59
    年蓋的（舊門牌新城村19-2號）等語（卷第251、258-259頁
    ）；參以系爭租約第2條第8款約定「本契約自完成簽約時生
    效，甲方全家遷徒時，即終止契約關係，地上物甲方未處理
    部分歸屬乙方所有。」可見承租範圍土地上之地上物（含房
    舍）為被告所興建、所有。準此，被告既承租系爭土地如附
    圖所示位置A、B、C、D、E、F部分作為房舍之基地，非有符
    合土地法第103條規定之情事，原告不得終止租約收回土地
    。從而，原告引用民法第450條第2項本文為據，主張其得隨
    時終止系爭租約，顯屬誤會。
  ⒊按「租賃物為不動產者，因其價值之昇降，當事人得聲請法
    院增減其租金。但其租賃定有期限者，不在此限。」民法第
    442條定有明文。被告固辯稱系爭租約定有期限即「被告全
    家遷徒時」，及辯稱租金已隨每年穀價調整，故本件不適用
    民法第442條規定等語。
　⑴惟查 ，「期限」係當事人約定以將來確定事實之到來，決定
    其法律行為效力發生或消滅之一種附款，與「條件」乃當事
    人約定以將來客觀上不確定事實之成就與否，決定其法律行
    為效力發生或消滅之附款，並不相同。系爭租約於79年12月
    31日即已生效，兩造以將來客觀上不確定事實之成就（即被
    告全家遷徒），作為決定系爭租約效力消滅之附款，性質上
    屬解除條件而非終期。準此，系爭租約為不定期租賃而非定
    期租賃。
　⑵系爭租約租金為稻谷100台斤，雖得折合現金，然折合當時穀
    價之高低，並不影響租金固定為稻谷100台斤之事實，亦非
    隨土地價值之昇降為增減，故被告辯稱租金已隨每年穀價調
    整純屬詭辯而不可採。　
　⑶系爭土地之價值，於79年7月公告現值每平方公尺200元，於1
    10年1月公告現值每平方公尺3,800元，此有本院職權查詢新
    竹縣政府地政處公開之土地現值及公告地價查詢表可據（卷
    第309頁），換算系爭土地價值已上昇19倍，原告請求增加
    租金洵屬有據。兩造於系爭租約議定「每年租用費用為稻谷
    100台斤（得折合現值）」，係經兩造及家族兄弟商議結果
    ，本院認應尊重當時計算租金之方式及意願，仍以此為基礎
    ，提高租金19倍，即「每年為稻谷1,900台斤（得折合現值
    ）」應屬適當。
　⑷至於原告以系爭土地110年公告現值每平方公尺3,800元乘以2
    91平方公尺乘以年息8%，主張租金應調高至每年88,464元，
    已全然異於79年當時原意，且原告自承系爭土地毋庸繳納地
    價稅（卷第192頁），故亦無所收租金低於所繳地價稅之不
    公平情形。
㈢、綜上所述，先位之訴部分，原告依系爭租約第2條第7款主張
    解除系爭租約、依民法第450條第2項本文主張終止系爭租約
    、依民法第455條、第767條請求被告遷出、返還承租範圍土
    地，均為無理由，應予駁回。原告先位之訴既經駁回，所為
    假執行之聲請即失所附麗，應併予駁回，如主文第1項所示
    。備位之訴部分，原告依民法第442條規定請求增加租金，
    於「每年為稻谷1,900台斤（得折合現值）」範圍內，為有
    理由，應予准許，逾上開數額之請求，則為無理由，應予駁
    回。
四、本件判決基礎已臻明確，兩造其餘攻擊防禦方法及訴訟資料
    ，經本院斟酌後，核與判決結果不生影響，爰不一一論述。
五、訴訟費用負擔之依據：民事訴訟法第79條。 　　　　
中　　華　　民　　國　　111 　年　　2 　　月　　25　　日
                  民事第二庭    法　官　陳麗芬
以上正本係照原本作成。
如對本判決上訴，須於判決送達後20日內向本院提出上訴狀。如
委任律師提起上訴者，應一併繳納上訴審裁判費。
中　　華　　民　　國　　111 　年　　2 　　月　　25　　日
                                書記官　曾煜智
【附圖】新竹縣竹東地政事務所複丈日期110年8月26日土地複          丈成果圖